臺灣高等法院臺南分院刑事判決　　　100年度選上訴字第597號
上　訴　人
即　被　告　閻文正
選任辯護人　江信賢律師
　　　　　　蔡麗珠律師
　　　　　　謝凱傑律師
上　訴　人
即　被　告　林進傳
上列上訴人等因違反公職人員選舉罷免法案件，不服臺灣臺南地
方法院100年度選訴字第3號中華民國100年4月8日第一審判決（
起訴案號：臺灣臺南地方法院檢察署99年度選偵字第80、118、
149號），提起上訴，本院判決如下：
    主  文
上訴駁回。
    事  實
一、閻文正為臺南市北區大仁里里長，係合併後臺南市第一屆第
    11選區市議員候選人黃郁文之樁腳，為幫助黃郁文能順利當
    選本屆市議員，竟不思以正當合法手段輔選，而與臺南市北
    區大仁里第10鄰鄰長張裕榮（張裕榮共同犯公職人員選舉罷
    免法第九十九條第一項之交付賄賂罪，處有期徒刑壹年陸月
    ，褫奪公權肆年；又犯有投票權人收受賄賂罪，處有期徒刑
    參月，褫奪公權壹年。應執行有期徒刑壹年捌月，褫奪公權
    肆年，緩刑肆年確定在案。）基於對有投票權人行求、期約
    、交付賄賂之接續犯意聯絡，先由張裕榮向大仁里之各鄰長
    詢問其本人及設籍於臺南市北區之親友在本屆市議員選舉投
    票予候選人黃郁文之意願及票數後，由張裕榮統計總票數，
    復由閻文正再按每票新臺幣（下同）500元之價格計算交付
    賄選金額由張裕榮發放之。張裕榮遂於99年10月間某日，向
    臺南市北區大仁里第3鄰鄰長呂素珍（另為緩起訴處分）、
    第5鄰鄰長林進傳、第12鄰鄰長楊清吉與第13鄰鄰長黃王進
    金（後2人均另聲請簡易判決處刑）等人詢問渠等戶內或現
    居地有投票權之票數及投票予黃郁文之意願後向閻文正回報
    ；計有呂素珍6票、林進傳4票、楊清吉6票、黃王進金6票（
    及張裕榮1 票）。數日後，閻文正前往臺南市○區○○路二
    段159 號張裕榮之住處，交付賄選金額共計11,500元（含張
    裕榮本身之1 票）予張裕榮，責由張裕榮發放予呂素珍等人
    。嗣經臺灣臺南地方法院檢察署檢察官接獲檢舉循線查獲，
    張裕榮、呂素珍並將渠等所收受之賄款500 元及3000元繳交
    檢察官查扣。
二、案經臺灣臺南地方法院檢察署檢察官自動檢舉暨臺南市政府
    警察局第二分局報告臺灣臺南地方法院檢察署檢察官偵查起
    訴。
    理  由
一、訊之上訴人即被告閻文正及林進傳均矢口否認有犯罪行為，
    閻文正辯稱：我沒有交任何東西給張裕榮，不知道他怎會這
    麼講，而且扯到選舉政治，沒有辦法用常理判斷，我沒給他
    錢，他為何要這麼說。選任辯護人於原審及本審為被告閻文
    正辯護意旨略稱：被告係臺南市北區大仁里上屆及本屆里長
    ，本屆是同額競選，且被告擔任里長已有五年時間，對里民
    設籍非常清楚，有何要同案被告張裕榮去問，而張裕榮所陳
    稱向其他人賄選情形，經檢察官調查相關里民，並沒人說與
    被告閻文正有關。又證人即共同被告張裕榮之自白，在證據
    上之價值，依刑事訴訟法之規定本有所加以限制，並明定須
    藉補強證據以擔保其真實性，有關被告如何與證人張裕榮「
    犯意聯絡」、「交付賄選金額」之重要事實，全無補強證據
    可參。如依證人張裕榮所述，「被告閻文正每天都在大仁里
    四處巡視社區裡面的事情」，何需另行委由證人張裕榮處理
    此事務？且多次交付金額無人知悉？究竟有何積極事證足以
    確信被告閻文正確有交付賄選金額予證人張裕榮？佐以其他
    涉犯本次賄選之證人證述，全無指稱被告閻文正有參與本案
    犯行，而證人林進傳之證述，更與證人張裕榮有所齟齬之處
    ，酌以社會常情，若共同被告張裕榮本身是受託，方向有投
    票權人行賄，怎未跟其他鄰長交待是受託於里長？而被告身
    為里長，每天均可接觸其他鄰長，有何特別動機需委請證人
    張裕榮處理？因認公訴人未盡嚴格證明之舉證法則，依法即
    應為被告閻文正無罪之諭知。被告林進傳則辯稱，沒有拿到
    錢，張裕榮沒有到我家，我也沒有去他家云云。
二、上開事實，已據同案共同被告張裕榮於偵審中自白不諱，核
    與證人呂素珍、黃王進金、楊清吉等人於偵查中證述之情節
    相符，復有證人呂素珍、黃王進金、楊清吉等人戶役政資料
    、扣押物品目錄表在卷可參、足見同案被告張裕榮之自白與
    事實相符，應可採信。雖被告閻文正與林進傳均否認犯行，
    惟查：
  (一)共同被告即證人張裕榮於偵查及原審證稱：「在本屆市議員
    選舉，確有幫黃郁文買票，但買票的錢是閻文正交給我的」
    、「是閻文正叫我詢問跟我比較好的鄰長家裡有投票權的人
    數，問完後再跟閻文正講，閻文正之後才會拿錢給我」、「
    閻文正是到我住處跟我講的，…，叫我問一下各鄰的鄰長家
    裡的票數，叫他們支持黃郁文，閻文正有說每票500元」等
    語（見選偵字第80號卷第8至9頁、第13至14頁；原審卷第71
    頁）。而證人呂素珍、黃王進金、楊清吉等人於偵查中亦均
    證稱，張裕榮有向渠等行賄，以每票500元之代價，核計證
    人家中有投票權人數後支付，並要證人在本屆市議員選舉中
    投票支持黃郁文等語。由共同被告張裕榮及證人呂素珍、黃
    王進金、楊清吉等人之證述可知，共同被告張裕榮確實有向
    證人行賄，要求於市議員選舉時投票支持黃郁文。
  (二)證人呂素珍於99年11月24日檢察官偵訊時曾具結後證稱：「
    有一天大約黃昏的時候，我從我家366巷的巷子走出來，張
    裕榮剛好在第5鄰的鄰長林進傳位於北門路2段301號的腳踏
    車店騎樓下門口那邊，張裕榮向我招手要我過去，我以為他
    是要聯絡鄰里內的事情，因為各鄰之間的雜事都是張裕榮在
    負責聯絡的…」等語，參以被告張裕榮所行賄之對象，均係
    大仁里的鄰長，足認信證人呂素珍所證稱：「張裕榮平日係
    負責聯繫大仁里各鄰之間的雜事」，應屬事實。從而，被告
    閻文正辯稱，伊是該里里長，若要向鄰長行賄，自己去就好
    了，無需拜託被告張裕榮為之云云，即非事實。蓋張裕榮既
    為負責大仁里內各鄰長間聯繫之人，自是受到被告閻文正相
    當之信賴，本次被告閻文正欲行賄之對象，既均屬大仁里之
    鄰長，由平日受閻文正信賴，負責聯繫各鄰長事務之被告張
    裕榮出面行賄，核與常情無違。又被告辯稱：本屆里長是同
    額競選，且被告擔任里長已有五年時間，對里民設籍非常清
    楚，有何要同案被告張裕榮去問等語。因同案共同被告張裕
    榮所陳「是閻文正叫我詢問跟我比較好的鄰長家裡有投票權
    的人數，問完後再跟閻文正講，閻文正之後才會拿錢給我」
    （見選偵字第80號卷第14頁），是其行賄對象並非單純僅鄰
    長家人，而是詢問有意願投給黃郁文之人，自與同額競選與
    清楚鄰內設籍無關。
  (三)另共同被告張裕榮於偵查中具結後證稱：「剛好就是我詢問
    呂素珍的那一天我先在林進傳腳踏車店問林進傳家中的票數
    ，林進傳跟我說4票，我有問林進傳支持黃郁文好不好，林
    進傳說好，然後我就在林進傳的門口遇到呂素珍」、「我在
    詢問林進傳票數的時候我就有告訴他是閻文正支持黃郁文的
    」、「向林進傳問過票數過後3、4天，林進傳剛好擔任社區
    志工登革熱抓蚊子隊伍經過我家，我就叫他進到我家，那是
    白天的事，我就把2000元交給林進傳，向他說你要支持黃郁
    文，他說好，他就把2000元收下離開我家了」等語（見選偵
    字第80號卷第15至17頁）。又共同被告張裕榮於原審審理時
    亦證稱：「在林進傳那邊，順便問呂素珍，當時也有問林進
    傳」、「是在10月初清除登革熱的時候，林進傳經過我家，
    我叫他進來」、「當天有把錢發給楊清吉和林進傳」等語（
    見原審卷第72頁反面）。佐以證人楊清吉於99年11月25日警
    詢中之供稱：是在10月初，在臺南二中後巷掃地的時候，張
    裕榮走向我並跟我說，要我去他家拿3000元」；99年11月24
    日偵訊中證稱：「我在北門路那邊掃地，講完後就到他家裡
    面拿的，當時我正好在他家門口掃地」、99年11月25日偵訊
    筆錄證稱：「我在北門路那邊掃地，他出來叫我，告訴我這
    件事，並帶我進去拿錢，收這個款項是因為我有認識，他叫
    我支持」等語。以及證人呂素珍於99年11月24日偵訊中曾具
    結後證稱：「有一天大約黃昏的時候，我從我家366巷的巷
    子走出來，張裕榮剛好在第5鄰的鄰長林進傳位於北門路2段
    301號的腳踏車店騎樓下門口那邊，張裕榮向我招手要我過
    去」等語，上揭證人呂素珍之證述，核與證人即共同被告張
    裕榮所稱，在林進傳的腳踏車店遇到呂素珍，順便問她等語
    相符；而證人楊清吉及共同被告張裕榮之證述內容，有關張
    裕榮如何將賄款交付給證人楊清吉之時間及過程，以及當天
    確實正逢大仁里實施登革熱大清掃等情，均完全相符，足認
    被告林進傳應有收受自同案被告張裕榮所經手交付之賄款20
    00元，其所辯沒向張裕榮拿錢等語，自無可採。
  (四)又共同被告張裕榮於偵訊中所為之證述，其中有關向呂素珍
    、黃王進金、楊清吉、林進傳等人行賄，希望他們投票支持
    黃郁文部分，業經呂素珍、黃王進金、楊清吉等人向檢察官
    坦承收賄，並經檢察官為緩起訴處分確定在案。而被告林進
    傳部分張裕榮亦稱「有問林進傳支持黃郁文好不好」（見選
    偵字第80號卷第15頁），是以，共同被告張裕榮所為證述之
    可信性甚高。又被告閻文正自述與張裕榮並無嫌隙，張裕榮
    亦供稱，伊沒有家人，兩次住院開刀需要家屬陪同時，都是
    閻文正陪同，顯見兩人關係甚為密切（見選偵字第80號卷第
    12 頁 ）；另被告林進傳與張裕榮間亦無間隙，故被告張裕
    榮並無設詞誣陷閻文正與林進傳之虞，堪信證人即共同被告
    張裕榮之證述內容為真實可採信。
三、按認定犯罪事實所憑之證據，並不以直接證據為限，即綜合
    各種間接證據，本於推理作用，為認定犯罪事實之基礎，如
    無違背一般經驗法則，尚非法所不許。從而，本案雖無積極
    之直接證據足以證明被告閻文正與共同被告張裕榮共同向證
    人呂素珍、黃王進金、楊清吉、林進傳等人行賄，希望他們
    投票支持黃郁文，或渠等間有犯意聯絡及行為分擔，以及被
    告林進傳有收取賄賂之事實。然依上所揭諸共同被告張裕榮
    指證閻文正指示其向熟識之鄰長行賄，其約定之行賄方式，
    乃先由張裕榮出面向鄰長呂素珍、黃王進金、楊清吉、林進
    傳等人確認其家中有投票權人數後，向閻文正報告，領取行
    賄款項，再由張裕榮發放，並且有將2000元賄款交付給林進
    傳等語；而受賄之呂素珍、黃王進金、楊清吉等人亦均坦承
    犯行，而受檢察官緩起訴處分；另與被告林進傳一同擔任志
    工進行登革熱大掃除的楊清吉，業已證稱就是在大掃除當日
    被張裕榮叫進屋內拿錢的，如上所述。證人即共同被告張裕
    榮之證述具有高度可信性，其證據價值甚高，綜合上揭各種
    間接證據，本於推理作用，已得為本件認定犯罪事實之基礎
    ，且無違背一般經驗法則。綜上所述，本案事證明確，被告
    閻文正、林進傳犯行堪予認定，應依法論科。
四、按投票行賄罪之處罰，分別規定於刑法第一百四十四條及公
    職人員選舉罷免法第九十九條第一項，而公職人員選舉罷免
    法第九十九條第一項為刑法第一百四十四條之特別法，依特
    別法優於普通法之原則，應優先適用公職人員選舉罷免法。
    又公職人員選舉罷免法第九十九條第一項之罪，以對於有投
    票權之人，行求、期約或交付賄賂或其他不正利益，而約其
    不行使投票權或為一定之行使者為構成要件，其預備、行求
    、期約、交付行為，係屬階段行為，經過行求、期約而最後
    交付賄賂，或於行求、期約當時即行交付者，均應依交付行
    為處斷。又行為人委託第三人向有投票權之人行賄，而該第
    三人業將其行賄之意思轉達於有投票權之人，即得以該罪相
    繩（最高法院97年度台上字第6108號判決參照）。復按「鑑
    於公職人員選舉，其前、後屆及不同公職之間，均相區隔，
    選舉區亦已特定，以候選人實行賄選為例，通常係以該次選
    舉當選為目的。是於刪除連續犯規定後，苟行為人主觀上基
    於單一之犯意，以數個舉動接續進行，而侵害同一法益，在
    時間、空間上有密切關係，依一般社會健全觀念，難以強行
    分開，在刑法評價上，以視為數個舉動之接續實行，合為包
    括之一行為予以評價，較為合理」，最高法院著有99年度第
    5次刑事庭會議決議可資參照。是核被告閻文正與共同被告
    張裕榮基於共同為第一屆臺南市議員候選人黃郁文賄選之目
    的，接續向呂素珍、黃王進金、楊清吉、林進傳等人交付賄
    款之行為，均係犯公職人員選舉罷免法第九十九條第一項之
    交付賄賂罪；被告林進傳所為則係犯刑法第一百四十三條第
    一項之收受賄賂罪。被告閻文正與被告張裕榮前所為之行求
    、期約賄賂行為，乃交付賄款之階段行為，均不另論罪；又
    被告閻文正與張裕榮間，就交付賄賂予有投票權人之行為，
    有犯意聯絡及行為分擔，均為共同正犯。
五、原審以被告閻文正、林進傳罪證明確，因予適用公職人員選
    舉罷免法第九十九條第一項、第三項、第一百十三條第三項
    ，刑法第十一條前段、第三十七條第二項（漏引刑法第一百
    四十三條第一項、第二項，刑法施行法第一條之一第一項、
    第二項前段法條應予補正）之規定，並審酌選舉乃民主政治
    最重要之表徵，須由選民評斷候選人之才德、品行、學識、
    操守、政見而選賢與能，其攸關國家政治之良窳、法律之興
    廢、公務員之進退，影響國家根基及人民權利至深且鉅，不
    得使金錢或其他利益介入選舉，抹滅實行民主政治之真意，
    而賄選實為敗壞選風之主要根源，故世界各民主法治國家莫
    不懸為厲禁，全力遏止，治安機關有鑑於國內社會環境急速
    變遷，民眾法治觀念尚待加強，因此，每逢選舉開始前，均
    利用各傳播媒體積極宣導政府查辦賄選之決心，並籲請全體
    候選人及民眾共同摒棄賄選，詎被告等人竟置若罔聞，以身
    試法，其行為足以敗壞選風，腐蝕民主法治根基，導致基層
    選舉民主政治無法落實建立，並破壞民主政治與選舉之公平
    性。被告等人所為妨害選舉投票之公正、公平及純潔，並妨
    害國家民主政治之正常發展，應予非難。被告閻文正及林進
    傳始終否認犯行，犯後態度難謂良好等一切情狀，分別判決
    被告閻文正處有期徒刑四年六月；被告林進傳處有期徒刑四
    月，如易科罰金以新臺幣一千元折算一日。併敘明犯本章之
    罪或刑法分則第六章之妨害投票罪，宣告有期徒刑以上之刑
    者，並宣告褫奪公權，公職人員選舉罷免法第一百十三條第
    三項定有明文，而此項褫奪公權之宣告係強制性之特別規定
    ，亦為刑法第三十七條第二項之特別規定，法院自應優先適
    用，是被告閻文正、林進傳既經法院宣告有期徒刑以上之刑
    ，自應依公職人員選舉罷免法第一百十三條第三項之規定，
    分別宣告被告閻文正褫奪公權五年；被告林進傳褫奪公權二
    年。又說明公職人員選舉罷免法第九十九條第三項規定：預
    備或用以行求期約或交付之賄賂，不問屬於犯人與否，沒收
    之。此項沒收為刑法第三十八條沒收之特別規定，採絕對義
    務沒收主義，祇要係預備或用以行求期約或交付之賄賂，不
    論是否屬於被告所有或已否扣案，法院均應宣告沒收，並無
    自由裁量之餘地。但如其賄賂已交付予有投票權之人收受，
    因收受者係犯刑法第一百四十三條第一項之投票受賄罪，其
    所收受之賄賂應依同法條第二項規定沒收之，如全部或一部
    不能沒收時，追徵其價額。故犯投票行賄罪者，其已交付之
    賄賂固應依刑法第一百四十三條第二項之規定，於其對向共
    犯所犯投票受賄罪之從刑宣告沒收、追徵，而毋庸再依上開
    規定重複宣告沒收。但若對向共犯（即收受賄賂者）所犯投
    票受賄罪嫌，業經檢察官依刑事訴訟法第二百五十三條規定
    為不起訴處分，或依同法第二百五十三條之一為緩起訴處分
    確定者，則收受賄賂之對向共犯既毋庸經法院審判，其所收
    受之賄賂即無從由法院依刑法第一百四十三條第二項之規定
    宣告沒收、追徵。至刑事訴訟法第二百五十九條之一雖規定
    ：檢察官依同法第二百五十三條或第二百五十三條之一為不
    起訴或緩起訴之處分者，對供犯罪所用、供犯罪預備或因犯
    罪所得之物，以屬於被告者為限，「得」單獨聲請法院宣告
    沒收。惟其特別限制供犯罪所用、供犯罪預備或因犯罪所得
    之物，且必須「屬於被告者」，始「得」由檢察官聲請法院
    宣告沒收，係採相對義務沒收主義，與前揭公職人員選舉罷
    免法第九十九條第三項規定「不問屬於犯人與否」均沒收之
    ，其範圍並不相同。而該法條用語既為「得」，而非「應」
    ，則檢察官是否依該條規定單獨聲請法院宣告沒收，仍有裁
    量權，若檢察官未依上述規定單獨聲請法院宣告沒收，則法
    院自仍應依公職人員選舉罷免法第九十九條第三項之規定，
    將犯投票行賄罪者所交付之賄賂，於投票行賄罪之本案予以
    宣告沒收，始符立法本旨（最高法院99年度台上字第5835、
    4787號判決意旨參照）。本件被告閻文正與張裕榮共同交付
    予證人呂素珍之賄款3000元，係屬已交付之賄賂，且證人呂
    素珍所涉投票受賄犯行，業經檢察官依刑事訴訟法第二百五
    十三條之一規定為緩起訴處分確定，有臺灣臺南地方法院檢
    察署檢察官99年度選偵字第118號、第149號緩起訴處分書附
    卷可按，證人呂素珍所收受之賄款3000元業已於偵查中繳回
    扣案，卷內亦無檢察官依刑事訴訟法第二百五十九條之一規
    定，單獨聲請法院將上開扣案之賄款宣告沒收之證據，揆諸
    前揭判決意旨，法院自仍應依公職人員選舉罷免法第九十九
    條第三項之規定，將犯投票行賄罪者所交付之賄賂，即本件
    被告張裕榮、閻文正共同所交付與證人呂素珍之賄款3000元
    ，應於閻文正、張裕榮所宣告之罪刑主文內予以宣告沒收；
    另扣案被告張裕榮所收受之賄款500元以及未扣案林進傳所
    收受之賄款2000元，則應依刑法第一百四十三條第二項規定
    ，於張裕榮及林進傳所犯有投票權人收受賄賂罪之主文內宣
    告沒收，其中林進傳未扣案之賄款2000元，如全部或一部不
    能沒收時，追徵其價額。原判決認事用法，均無不合，量刑
    堪稱妥當，被告二人猶執前詞否認犯罪，非有理由，應予駁
    回。
據上論結，應依刑事訴訟法第三百六十八條，判決如主文。
本案經檢察官蘇南桓到庭執行職務。
中    華    民    國     100    年    8    月    3    日
                  刑事第七庭    審判長法  官  李文福
                                      法  官  顏基典
                                      法  官  陳顯榮
以上正本證明與原本無異。
被告閻文正部分，如不服本判決應於收受送達後10日內向本院提
出上訴書狀，其未敘述上訴理由者，並得於提起上訴後10日內向
本院補提理由書( 均須按他造當事人之人數附繕本）「切勿逕送
上級法院」
。
被告林進傳部分，不得上訴。
                                     書記官  李珍鳳
中    華    民    國   100    年    8     月    3     日
附錄：本案論罪科刑法條全文
公職人員選舉罷免法第九十九條
對於有投票權之人，行求期約或交付賄賂或其他不正利益，而約
其不行使投票權或為一定之行使者，處三年以上十年以下有期徒
刑，得併科新臺幣一百萬元以上一千萬元以下罰金。
預備犯前項之罪者，處一年以下有期徒刑。
預備或用以行求期約或交付之賄賂，不問屬於犯人與否，沒收之
。
犯第一項或第二項之罪，於犯罪後六個月內自首者，減輕或免除
其刑；因而查獲候選人為正犯或共犯者，免除其刑。
犯第一項或第二項之罪，在偵查中自白者，減輕其刑；因而查獲
候選人為正犯或共犯者，減輕或免除其刑。
公職人員選舉罷免法第一百十三條第三項
犯本章之罪或刑法分則第六章之妨害投票罪，宣告有期徒刑以上
之刑者，並宣告褫奪公權。
刑法第一百四十三條
有投票權之人，要求期約或收受賄賂或其他不正利益，而許以不
行使投票權或為一定之行使者，處三年以下有期徒刑，得併科五
千元以下罰金。
犯前項之罪者，所收受之賄賂沒收之。如全部或一部不能沒收時
，追繳其價額。